【裁判字號】    98,家訴,30
【裁判日期】    990531
【裁判案由】    分割遺產
【裁判全文】
臺灣彰化地方法院民事判決              98年度家訴字第30號
原      告  卯○○
訴訟代理人  黃茂松律師
複代理人    辰○○
            庚○○
被      告  寅○○
訴訟代理人  巳  ○
被      告  辛○○
            丑○○
            壬○○
            癸○○
上  三  人
法定代理人  甲○○
被      告  己○○
            丁○○
            乙○○
            丙○○
            戊○○
            子○○
上列當事人間請求分割遺產事件，於民國99年5月25日言詞辯論
終結，本院判決如下：
    主  文
兩造公同共有被繼承人陳詠所遺坐落如附表編號1之土地，准予
分割為如附圖一所示。
兩造公同共有被繼承人陳詠所遺坐落如附表編號2之土地，准予
分割為如附圖二所示。
兩造公同共有被繼承人陳詠所遺坐落如附表編號8彰化縣溪湖鎮
○○里○○路二十八號、權利範圍全部(位置如附圖三A部分所示
)、面積五十五平方公尺之房屋，准予變賣分割，所得價金，按
原告卯○○與被告寅○○、辛○○、子○○應繼分各六分之一，
被告丑○○、壬○○、癸○○應繼分各十八分之一，被告己○○
、丁○○、乙○○、丙○○、戊○○應繼分各三十分之一之比例
分配之。
兩造公同共有被繼承人陳詠所遺坐落如附表編號3之土地，准予
按原告卯○○與被告寅○○、辛○○、子○○應繼分各十八分之
一，被告丑○○、壬○○、癸○○應繼分比例各五十四分之一，
被告己○○、丁○○、乙○○、丙○○、戊○○應繼分各九十分
之一之比例分割為分別共有。
兩造公同共有被繼承人陳詠所遺坐落如附表編號4、5、6、7之土
地，准予按原告卯○○與被告寅○○、辛○○、子○○應繼分各
四十八分之一，被告丑○○、壬○○、癸○○應繼分各一四四分
之一，被告己○○、丁○○、乙○○、丙○○、戊○○應繼分比
例各二四０分之一之比例分割為分別共有。
兩造公同共有被繼承人陳詠所遺之如附表編號9彰化縣溪湖鎮農
會存款新台幣貳拾萬元准予按原告卯○○與被告寅○○、辛○○
、子○○應繼分各六分之一，被告丑○○、壬○○、癸○○應繼
分各十八分之一，被告己○○、丁○○、乙○○、丙○○、戊○○應繼分各三十分之一之比例分配之。
訴訟費用由原告卯○○與被告寅○○、辛○○、子○○各按六分
之一之比例，被告丑○○、壬○○、癸○○各按十八分之一之比
例，被告己○○、丁○○、乙○○、丙○○、戊○○各按三十分
之一之比例負擔。
    理  由
壹、程序事項：
  一、本件被告經合法通知未於言詞辯論期日到場，核無民事訴
      訟法第386條所列各款情形，爰依原告之聲請，由其一造
      辯論而為判決。
  二、按訴狀送達後，原告不得將原訴變更或追加他訴。但擴張
      或減縮應受判決事項之聲明者，不在此限，民事訴訟法第
      255條第1項第3款定有明文。本件原告起訴時，漏未將被
      繼承人陳詠所遺坐落彰化縣溪湖鎮○○里○○路28號、權
      利範圍全部之房屋及彰化縣溪湖鎮農會存款新台幣（下同
      ）20萬元列入分割，原告嗣於民國98年09月14日以書狀追
      加請求分割上開2筆遺產，核原告所為訴之追加，係基於
      同一之分割遺產基礎事實，僅擴張應受判決事項之聲明，
      合於前開規定，應予准許，合先敘明。
貳、原告起訴主張略以：
  一、查原告卯○○與被告寅○○、辛○○、丑○○、壬○○、
      癸○○、己○○、丁○○、乙○○、丙○○、戊○○、子
      ○○之（父、祖父）被繼承人陳詠於97年3月12日死亡，
      依民法第1138條之規定，其法定繼承人為：次男卯○○、
      參男寅○○、肆男辛○○、伍男陳有諒（95年6月3日歿，
      由其長男丑○○、長女壬○○、次女癸○○代位繼承)、
      長女陳夜合（96年5月26日歿，由其長男己○○、次男丁○○、參男乙○○、長女丙○○、次女戊○○代位繼承)
      、肆女子○○，其餘繼承人即長男陳清回、次女李秀涼、
      參女陳罔暫均早於被繼承人死亡且絕嗣，各繼承人其應繼
      分依民法第1144條規定，原告卯○○、被告寅○○、辛○○、子○○各為6分之1；被告丑○○、壬○○、癸○○各
      18 分之1；被告己○○、丁○○、乙○○、丙○○、戊○○各30分之1。
  二、被繼承人陳詠死亡後，遺有如附表所示之土地7筆、建物
      乙筆及農會存款乙筆，原告曾促請被告等人協同辦理繼承
      登記及分割遺產，然兩造就此繼承登記及分割遺產乙事之
      意思表示均無法合致，以達成協議，是原告與被告等人既
      對如附表所示之遺產，難以協議達成分割之目的，原告自
      得依民法第1147條、第1151條、第1164條前段之規定訴請
      分割遺產等語。並聲明：如主文所示。
參、被告未於言詞辯論期日到場，亦未提出任何書狀作何聲明或
    陳述，僅被告寅○○勘驗時到場表示同意原告之分割方案。
肆、得心證之理由：
  一、本件原告主張被繼承人陳詠於97年3月12日死亡，遺有詳
      如附表所示之遺產，其法定繼承人為：次男卯○○、參男
      寅○○、肆男辛○○、伍男陳有諒（95年6月3日歿，由其
      長男丑○○、長女壬○○、次女癸○○代位繼承)、長女
      陳夜合（96年5月26日歿，由其長男己○○、次男丁○○
      、參男乙○○、長女丙○○、次女戊○○代位繼承)，原
      告卯○○、被告寅○○、辛○○、子○○之應繼分比例各
      為六分之一；被告丑○○、壬○○、癸○○應繼分比例各
      十八分之一；被告己○○、丁○○、乙○○、丙○○、戊○○應繼分比例各三十分之一，兩造無法協議分割等情，
      業據原告提出戶籍謄本七份、繼承系統表、遺產稅免稅證
      明書及土地登記謄本為證，且被告經合法通知均未到庭爭
      執，堪認原告此部分之主張為真實。又系爭744地號及661
      地號2筆土地均直接面臨產業道路，目前均由被告寅○○
      種植農作物使用，其上並無建物，系爭彰化縣溪湖鎮○○
      里○○路28號房屋為三合院平房之護龍，目前則由被告己○○居住使用等情，業據原告提出照片3張為證，復據本
      院依職權會同彰化縣溪湖地政事務人員勘驗現場，並有勘
      驗筆錄及複丈成果圖附卷可稽。
  二、按繼承人得隨時請求分割遺產；又遺產之繼承，同一順序
      之繼承人有數人時，按人數平均繼承，民法第1164條、第
      1141條前段分別定有明文。又按公同共有物分割之方法，
      除法律另有規定外，應依關於共有物分割之規定，民法第
      830條第2項定有明文。再按繼承人將公同共有之遺產，變
      更為分別共有，係使原公同關係消滅，另創設繼承人各按
      應有部分對遺產有所有權之新共有關係，其性質應仍屬分
      割遺產方法之一。本件被告經合法通知均未到場，是本件
      應有不能協議分割之情形，本件遺產又無約定不分割或有
      不能分割之情形，從而，原告依前揭規定請求分割遺產，
      自應准許。本院審酌原告所提之分割方案，(一)如附表編號
      1 、2之土地，目前均由被告寅○○耕種使用中，其上並
      無建物，且均直接面臨產業道路，原告主張如附表編號1
      、2 之土地，應按兩造應繼分比例分割為如附圖一、二所
      示，原告之分割方案，符合應繼分比例，且每人分得之位
      置均直接面臨道路，分割之形狀亦屬相同，尚屬公平，而
      被告部分除寅○○於勘驗時表示同意外，其餘被告均未到
      場爭執，故原告此部分之分割方案，尚屬適當，爰判決如
      主文1、2項所示。(二)如附表編號8之未辦保存登記之房屋
      ，目前由被告己○○居住使用，因其無法登記，實際上無
      法分割為分別共有，又因系爭房屋經現場勘驗結果，屬三
      合院之護龍部分，此有勘驗筆錄可稽，面積不大，若再細
      分，實際上根本無法利用，不適宜原物分割。故原告請求
      將其變價分割，所得價金由兩造按應繼分比例分配，尚屬
      適當，被告對原告此部分之方案，亦不到庭爭執，爰判決
      如主文第3項所示。(三)如附表編號3、4、5、6、7之土地，
      因共有人除本案之原被告外，尚有多數其餘共有人，無法
      原物分割，又若以變賣之方式因買受人尚須與其他多數共
      有人繼續維持分別共有而無法有效利用土地，導致購買意
      願低落或出賣價格過低而無實益，而其餘被告對於系爭遺
      產應如何分割，除被告寅○○勘驗時，同意原告之方案外
      ，其餘被告均未表示意見，從而原告請求將附表編號3至7
      之土地遺產按兩造之應繼分比例分割為分別所有應屬適當
      ，爰判決如主文第4、5項所示。(四)如附表編號9之存款20
      萬元，原告主張按兩造應繼分比例分配，被告除被告寅○○勘驗時，同意原告之方案外，其餘被告均未表示意見，
      原告之方案符合兩造應繼分比例，應無不當，爰判決如主
      文第6項所示。
伍、訴訟費用負擔之依據：民事訴訟法第79條、第80條之1。
中    華    民    國    99    年    5    月    31    日
                  家事法庭      法  官  詹秀錦
以上正本係照原本作成。
如對本判決上訴應於判決送達後20日向本院提出上訴狀。
中    華    民    國    99    年    5     月    31    日
                                書記官  顧嘉文
附表：被繼承人陳詠之遺產
┌─┬──┬───────────┬─┬───┬────┐
│編│遺產│  坐   落   標   示   │地│面積  │權利範圍│
│號│項目│                      │目│（平方│        │
│  │    │                      │  │公尺）│        │
├─┼──┼───────────┼─┼───┼────┤
│1 │土地│彰化縣溪湖鎮○○段744 │田│ 3196 │ 全部   │
│  │    │地號                  │  │      │        │
├─┼──┼───────────┼─┼───┼────┤
│2 │土地│彰化縣溪湖鎮鎮○段661 │田│ 1120 │ 全部   │
│  │    │地號                  │  │      │        │
├─┼──┼───────────┼─┼───┼────┤
│3 │土地│彰化縣溪湖鎮鎮○段622 │建│ 815  │12分之4 │
│  │    │地號                  │  │      │        │
├─┼──┼───────────┼─┼───┼────┤
│4 │土地│彰化縣溪湖鎮○○○段  │旱│ 733  │16分之2 │
│  │    │399地號               │  │      │        │
├─┼──┼───────────┼─┼───┼────┤
│5 │土地│彰化縣溪湖鎮○○○段  │旱│ 3135 │16分之2 │
│  │    │399之1地號            │  │      │        │
├─┼──┼───────────┼─┼───┼────┤
│6 │土地│彰化縣溪湖鎮○○○段  │田│ 4312 │16分之2 │
│  │    │399之2地號            │  │      │        │
├─┼──┼───────────┼─┼───┼────┤
│7 │土地│彰化縣溪湖鎮○○○段  │旱│ 1068 │16分之2 │
│  │    │399之3地號            │  │      │        │
├─┼──┼───────────┼─┼───┼────┤
│8 │房屋│彰化縣溪湖鎮番婆里彰水│  │ 55   │ 全部   │
│  │    │路28號                │  │      │        │
├─┼──┼───────────┼─┼───┼────┤
│9 │存款│彰化縣溪湖鎮農會存款新│  │      │        │
│  │    │台幣20萬元            │  │      │        │
└─┴──┴───────────┴─┴───┴────┘

司法院資訊處製作；財團法人民間司法改革基金會備份。
